【裁判字號】    99,上,355
【裁判日期】    990921
【裁判案由】    給付貨款
【裁判全文】
臺灣高等法院民事判決                   99年度上字第355號
上  訴  人  荷達國際有限公司
法定代理人  丙○○
訴訟代理人  李後政律師
被上訴人    台灣利豐股份有限公司
法定代理人  乙○○
訴訟代理人  余天琦律師
            洪欣儒律師
上列當事人間請求給付貨款事件，上訴人對於中華民國99年1月8
日臺灣士林地方法院98年度訴字第1096號第一審判決提起上訴，
本院於99年9月8日言詞辯論終結，判決如下：
    主  文
上訴駁回。
第二審訴訟費用由上訴人負擔。
    事  實  及  理  由
一、上訴人起訴主張：
  (一)被上訴人於民國97年10至12月間陸續向上訴人訂購溜冰鞋及
    護具（下稱系爭貨品），總計美金（下同）316,625.48元，
    分4次出貨，被上訴人已給付第1期款，而第2期款美金
    64,782.75元應於98年6月25日匯入，經上訴人催告後仍未給
    付，第3期款美金88,709.45元應於98年8月1日、第4期款美
    金27,851.18元應於98年8月31日給付，均尚未給付（下稱系
    爭貨款），依買賣契約之法律關係，被上訴人應給付貨款及
    法定遲延利息（原審為上訴人敗訴之判決，上訴人對敗訴部
    分全部提起上訴；上訴人另於本院追加丁○○、甲○○為被
    告，因追加不合法，本院另以裁定駁回追加之訴）。
  (二)上訴聲明：
    1.原判決廢棄。
    2.被上訴人應給付上訴人美金181,343.38元，其中之美金
      64,782.75元自98年6月25日起、美金88,709.45元自98年8
      月1日起、美金27,851.18元自98年8月31日起，均至清償
      日止，按年息5%計算之利息。
二、被上訴人則以：
  (一)被上訴人並未向上訴人下單採購系爭貨品，上訴人所提出之
    購買文件中從未出現被上訴人公司，上訴人主張兩造間存有
    購貨契約，難認有理由。依上訴人提出之買賣文書，德商
    Karstadt WarenhoudsGm bH公司（下稱Karstadt公司）為系
    爭買賣標的物之買受人，另依上訴人提出之電子郵件，僅表
    示新加坡商LF Centennial Pte.Ltd.（下稱LF公司）為
    Karstadt公司之購貨代理商，系爭買賣契約乃LF公司基於購
    貨代理商（Buying Agent）之地位，為Karstadt公司與上訴
    人公司完成採購之磋商後，向Karstadt公司報告，Karstadt
    公司同意採購後，以自己之名義製作記明商品數量、價格、
    出貨條件、出貨日期、運送方式、付款方式之Purchase
    Order（中譯文：訂購單。下稱PO），向上訴人公司為採購
    之意思表示，並將PO交給其購貨代理人LF公司，再由LF公司
    將PO送交上訴人，並由LF公司依PO製作一份Purchase
    Memorandum（中譯文：訂購備忘錄，下稱PM）交上訴人收執
    ，每張PM清楚記載交易之買方為Karstadt公司，賣方係上訴
    人。被上訴人僅係與LF公司同屬香港利豐集團（Li & Fung
    Group)旗下之公司，二者之法人格並非同一，上訴人請求被
    上訴人給付貨款，自無理由等語置辯。
  (二)答辯聲明：
    1.上訴駁回。
    2.如受不利判決，願供擔保請准免為假執行之宣告。
三、兩造不爭執之事實：
    上訴人主張其就系爭貨品自97年10月至12月起陸續分4次出
    貨予德商Karstadt公司，上訴人業收到第1期款，第2期款美
    金64,782.75元應於98年6月25日匯入，第3期款美金
    88,709.45元應於98年8月1日，第4期款美金27,851.18元應
    於98年8月31日給付，即系爭貨款尚未給付之事實，為被上
    訴人所不爭執，堪信屬實。
四、兩造爭執點之論述：
    上訴人主張被上訴人為系爭貨品之買受人，買賣契約存在於
    兩造之間，為被上訴人所否認，並以前開情詞置辯。本件之
    爭點為：(一)系爭買賣契約之買受人是否為被上訴人？(二)若被
    上訴人為系爭買賣契約之當事人，被上訴人是否有給付系爭
    貨款之義務？
  (一)上訴人未證明系爭買賣契約之買受人為被上訴人：
    1.稱買賣者，謂當事人約定一方移轉財產權於他方，他方支
      付價金之契約，民法第345條第1項定有明文。亦即買賣契
      約之成立，以出賣人與買受人間，就買賣標的物與買賣價
      金之意思表示合意為要素。又，代理人於代理權限內，以
      本人名義所為之意思表示，直接對本人發生效力。前項規
      定，於應向本人為意思表示，而向其代理人為之者，準用
      之。民法第103 條定有明文。「代理人於代理權限內所為
      之意思表示，直接對本人發生效力。申言之，其本人因此
      而與為法律行為之他造當事人間，直接發生權利義務關係
      ，代理人並不享受其權利及負擔義務。」（最高法院70年
      度台上字第1858號裁判參照）。
    2.上訴人主張被上訴人自97年10月至12月間陸續向上訴人下
      單購買系爭商品，被上訴人係一國際貿易商，本件交易單
      據表面看來係直接存在於上訴人與Karstadt公司間，此係
      基於被上訴人節省人力之需求，要求上訴人直接以被上訴
      人名義開立報價單等單據，並提出被上訴人員工甲○○發
      給上訴人之電子郵件為證。經查：被上訴人於原審提出訂
      購單「PO」（原審卷一第215至245頁），買方為德商
      Karstadt公司，而賣方為上訴人；「PM」（原審卷一第
      246頁至274頁）明確表示買方為Karstadt公司，賣方為上
      訴人公司，LF公司為購貨代理商（原審卷一第246至274頁
      ）。所謂購貨代理商，應係代理買方購買貨物，並收取佣
      金之人；足認LF公司基於購貨代理商之地位，為Karstadt
      公司與上訴人完成採購之磋商後，即向Karstadt公司報告
      ，Karstadt公司同意採購後，Karstadt公司以自己之名義
      製作「PO」，其上明確記載商品數量、價格、出貨條件、
      出貨日期、運送方式、付款方式等，Karstadt公司並將「
      PO」交給其購貨代理商LF公司，再由LF公司將「PO」送交
      上訴人，對上訴人為買賣之要約意思表示。每張「PO」上
      清楚記載該文件由Karstadt公司開立予上訴人。LF公司將
      「PO」送交上訴人後，會再依照「PO」製作一份「PM 」
      交上訴人收執，每張「PM」亦清楚記載該筆交易的買方是
      Karstadt公司，賣方是上訴人公司，並記載LF公司是
      Karstadt公司的購貨代理商，此購貨流程為上訴人所不爭
      執，堪信為真實。而上訴人所取得之PO或PM上既均載
      Karstadt公司為系爭貨品之買受人，自難認上訴人對交易
      對象究係何人有誤認之可能性。
    3.上訴人主張Karstadt公司原有台灣分公司，嗣該分公司被
      利豐集團併購，丁○○原服務於Karstadt公司台灣分公司
      ，該公司遭利豐集團併購後，再服務於被上訴人，
      Karstadt公司原先係透過自己台灣分公司向被上訴人訂購
      產品，台灣分公司被併購後，改由被上訴人繼續向供應商
      下單訂購產品，再由供應商依被上訴人指示出貨與
      Karstadt公司，而驗貨及付款則均由被上訴人或其委託之
      LF公司代為之，可見實際下單者為上訴人云云。查：系爭
      買賣締約過程雖均由上訴人之職員與甲○○、丁○○接洽
      ，證人丁○○於原審法院證稱：「（你處理的業務全部都
      是屬於新加坡LF Centennial公司？ 還是有包括臺灣利豐
      公司？）全部都是LF Centennial公司。（你工作的內容
      範圍為何？任小姐的工作內容範圍為何？妳們是何關係？
      ）我是任小姐的部門主管，我們是KQ部門，專門在處理
      KARSTADT Quelle公司的事情，因為我們是處理代理的業
      務，包含談樣品、報價、下單、出貨等事情，我們必須以
      中間人的身分告知廠商所有細節。（提示原證9 到39，問
      證人那些部分是你有看過或有經手的？）大部分的電子郵
      件我都有看過，但是裡面有原證19這個我沒有看過。（這
      些電子郵件的內容所指為何？）就是指德國Karstadt客人
      他們想要跟上訴人採買溜冰鞋的產品，我們是要替德國的
      廠商傳達他們要購買的訊息。（買賣的過程中，是否有向
      原告表示你們只是德國公司的代理？）有。（是用什麼方
      式向原告表示？）以前電話聯絡的時候，原告就已經知道
      了。以前的Karstadt是有一個採購分公司，但是這個採購
      公司被LI＆FUNG集團併購，是隸屬於LF Centennial公司
      ，所以我們是從Karstadt採購分公司，就已經在跟原告公
      司做生意了。中間公司有被合併購、隸屬於LF
      Centennial 公司，原告也都知道。我是從Karstadt採購
      分公司就是由我負責這樣的業務了。（除了剛才所述，是
      否有書面或電子郵件，可以證明原告已經知道你們是代理
      商？並且提示被證6到42，問證人是否有看過這些文件？
      ）我所知道是因為我是代理，就是德國Karstadt公司的代
      理，所以我們當初有要求所有廠商要簽被證6的Framework
      Agreement，我有將這份文件交給原告公司看過而且請他
      們在上面簽名確認。被證7至被證24，這是我們收到德國
      Karstadt公司的正式訂單，裡面有描述訂單跟下單的關係
      ，多年來都是這樣的。被證25號，這個是利豐集團他身為
      代理商他會給所有廠商的資料，上面都有清楚的記載買方
      、賣方是誰，裡面的訂單內容就跟德國Karstadt公司訂單
      的內容相同。只要有完成交易，就會完成上述的程序。（
      被證7到42是否曾經轉交給原告公司收執？）有。（是否
      有告訴原告說LF Centennial與臺灣利豐公司是不同的公
      司？）有告訴原告，而且E MAIL改的時候，也都有告訴原
      告。（PO也是透過你們轉交給原告公司？）對。只要有完
      成交易，就會完成上述的程序。（為何報價單格式要用利
      豐集團的格式？）這個報價格式是整個利豐集團都是用這
      個格式，德國公司的客戶有很多家，所以只要是我們代理
      的，我們就會要求廠商用統一格式的報價單，因為這樣會
      比較方便我們的客戶了解。」（原審卷一第276至第279頁
      ），核與原審被證7至被證24、被證25至被證42之文件內
      容相符，其證詞自屬可採。丁○○、甲○○以LF
      Centennial公司名義代理德商Karstadt公司與上訴人公司
      訂購溜冰鞋及護具，代理人所為之法律行為法律效果歸屬
      於本人Karstadt公司，對代理人不發生權利義務關係。
    4.上訴人雖主張系爭貨品之第1 期款，係向被上訴人請款後
      ，被上訴人請求他的關係企業從新加坡付款給上訴人；被
      上訴人則抗辯依原證3所示，該款項係LF公司收到
      Karstadt公司的錢以後匯到上訴人在香港上海匯豐銀行帳
      戶（本院卷第127頁反面）。上訴人就其向被上訴人請求
      給付第1期貨款之事實未為舉證，空言主張向被上訴人請
      款後，由Karstadt公司將款項交付LF公司後，再由LF公司
      給付上訴人，故系爭買賣為三角貿易，實際下單者為被上
      訴人云云，自無可採。查：依據「PO」之記載，付款方式
      係透過代理商「pay via agent」（原審卷一第215頁），
      且丁○○於原審證稱「（原告訴訟代理人：德國公司支付
      貨款給何人的帳戶？）付到LF帳戶。(被告訴訟代理人：
      德國廠商把貨款付到LF帳戶之後，是否就免除他的貨款義
      務？不管LF公司是否有支付貨款或是轉付付款？）德國公
      司就是委託LF公司去付款。因為LF公司代理的時候有收取
      佣金，所以德國公司付款的時候，LF公司會扣掉佣金，再
      付給廠商。德國公司付款到LF公司的帳戶，就已經免除他
      的付款義務了。」等語（原審卷一第278頁）。依被證6之
      Framework Agreement第3章付款程序（原審卷一第201頁
      ），意指當Karstadt公司付清款項給購貨代理商時，供貨
      商對Karstadt公司不得主張未付清款項，而應向購貨代理
      商請求，但是系爭買賣因Karstadt公司破產無法支付貨款
      ，LF公司亦未收到系爭買賣價金，上訴人自無法據此請求
      購貨代理商付款。再者，系爭貨品之購貨代理商為LF公司
      並非被上訴人，二者雖同屬利豐集團，但兩公司並非同一
      人格，且LF公司之承辦人員丁○○、甲○○於上訴人接洽
      時，已言明為LF公司之人員，系爭買賣契約「PO」、「PM
      」、電子郵件均具體載明購貨代理商為LF公司，並非被上
      訴人，丁○○、甲○○之薪資實際上由LF公司支付，有被
      證4請款單、被證5匯款單影本為憑（原審卷一第187至189
      頁）。自不能僅憑丁○○、甲○○工作地點在被上訴人公
      司內部，逕認被上訴人為購貨代理商，或指稱系爭買賣關
      係存於兩造之間。上訴人既未證明LF公司與被上訴人法人
      格為同一，亦未證明LF公司所收取之款項為利潤而非佣金
      ，上訴人空言主張被上訴人為系爭契約之買受人云云，自
      難採信。
    5.上訴人另主張驗貨事宜，係由上訴人函請被上訴人驗貨並
      負擔驗貨費用，而驗貨報告亦由被上訴人製作（本院卷第
      136、137頁及原證7 ），被上訴人為受收系爭貨品之人云
      云。查：丁○○已於原審證稱「（被告訴訟代理人：提示
      原證7 號，這個由誰製作的？上面的表頭是否正確？）這
      個是當初任小姐要求廠商要填的格式，但是我認為這個表
      格是錯的，公司名字不對、地址不對、傳真號碼也不對。
      但是我們著重的是，驗貨的內容是否正確，所以可能沒有
      特別注意他的表頭是否正確。（被告訴訟代理人：驗貨公
      司的名字，是否是原證7 號的第3頁LF公司）對。第1頁是
      驗貨申請表，第3 頁是最後出來的驗貨報告。」（原審卷
      一第281頁）。足認丁○○及甲○○因係工作地點在被上
      訴人公司之LF公司所屬員工，甲○○雖提供錯誤之表格供
      上訴人申請驗貨，但無礙於真正驗貨、受貨人依序為LF公
      司及Karstadt公司之事實。上訴人再主張LF公司係受被上
      訴人委任代為驗收貨品，此部分為被上訴人所否認，上訴
      人既未舉證以實，自難採信。
    6.上訴人提出之原證5（原審卷一第189頁）之提單並無記載
      被上訴人之中、英文名稱，更非兩造間交易的文件，故原
      證5 號之提單與被上訴人公司無關，未能證明兩造間有買
      賣關係或採購訂單的存在。證人唐魁鎂證稱原證5號提單
      為被上訴人向上訴人買受產品之證明云云，與事實不符，
      洵難採信。原證6號之電子郵件所示的Tiffany Jen（即甲
      ○○）乃是LF公司掛名在被上訴人公司之員工，已如前述
      ，而LF公司為一新加坡籍的公司，TiffanyJen實際上係為
      LF 公司工作，亦如前述。至於原證6號之報價單採用利豐
      公司之報價格式，證人丁○○證稱整個利豐集團都是用這
      個格式，德國公司的客戶有很多家，所以只要是利豐集團
      代理的，就會要求廠商用統一格式的報價單，因為這樣對
      客戶比較方便，是上訴人提出之原證6之報價單不足以證
      明兩造間有買賣關係或採購訂單的關係。
    7.上訴人之職員證人唐魁鎂雖於原審證稱：「以我進公司這
      二年，就我的認知就是由利豐公司直接向我們公司下單，
      因為從我進公司之後，他都沒有表示他是代理德國公司下
      單，而是也是在出事之後，他才說他是代理德國公司。」
      云云。惟依據證人唐魁鎂（Kemi）寄給Tiffany Jen的電
      子郵件，以原證6號第3頁表示：「請通知買方，裝配的組
      合是可以調整的。例如，假若買方喜歡QU604型號的上半
      部，但他們要入門款以及軸承，這是可以更換的，且報價
      會依規格調整。」（原審卷一第64頁），而Tiffany Jen
      寄給證人唐魁鎂的電子郵件中（同頁下方），Tiffany
      Jen表示「我昨天已把QUADSKATE產品資料送交買方，但買
      方現在想要知道尺寸的範圍以及最低訂購的數量。」。由
      此段文字亦可知，Tiffany Jen早已清楚告知證人唐魁鎂
      ，第三人即前述電子郵件提及的「買方」（即德商
      Karstadt公司）才是向上訴人下單採購產品的當事人。且
      唐魁鎂亦坦承曾收到被證7至被證42之「PO」、「PM」文
      件，僅否認有簽署於被證25至被證42上，是上訴人明知LF
      公司或是被上訴人公司，均非向上訴人訂購產品之當事人
      ，其仍同意Karstadt公司「PO」條件之後出貨，且其出具
      之商業發票（Commercial Invoice），其內容皆依據「PO
      」，倘若上訴人不同意「PO」之要約何以出貨，且簽發商
      業發票？又上訴人提出之商業發票（Commercial Invoice
       ），每張商業發票均載明相關的「PO」號碼及「PM」號
      碼，核與被證7至被證24、被證25至被證42號碼相符（原
      審卷一第245至247、274頁），上訴人確已收受相關的「
      PO」及「PM」，並同意內容，上訴人若無認知Karstadt公
      司為買受人，LF公司是Karstadt公司的購貨代理商，何須
      於商業發票上註記上開「PO」及「PM」號碼，上訴人於訴
      訟中主張未在「PM」簽章確認，以否認知悉LF 公司是
      Karstadt公司的購貨代理商云云，顯係混淆訴訟之詞。每
      張「PO」上清楚記載該文件由Karstadt公司開立予上訴人
      公司，故買賣契約之當事人為Karstadt公司（買方）及上
      訴人公司（賣方）；再者，每張「PM」亦清楚記載該筆交
      易的買方是Karstadt公司，賣方是上訴人公司，並記載LF
      公司是Karstadt公司的購貨代理商，故LF公司、被上訴人
      公司並非買賣契約之當事人，當屬無疑。
  (二)綜上，被上訴人並非系爭買賣契約之當事人，上訴人依據買
    賣契約之法律關係請求被上訴人給付貨款，於法無據。
五、綜上所述，上訴人主張被上訴人向其購買貨品而未給付貨款
    ，為不足採，被上訴人抗辯兩造間並無買賣契約存在，尚屬
    可信。是則上訴人執此主張被上訴人應給付系爭貨款云云，
    自屬無據。從而，上訴人本於買賣契約之法律關係，請求被
    上訴人給付貨款美金181,343.38元，為無理由，不應准許。
    其假執行之聲請亦失所附麗，應併予駁回。原審為上訴人敗
    訴之判決，及駁回其假執行之聲請，並無不合。上訴意旨指
    摘原判決不當，求予廢棄改判，為無理由，應予駁回。
六、本件事證已臻明確，兩造其餘攻擊防禦方法，經審酌後，或
    與本件無涉，或與判決結果不生影響，毋庸一一論列。
七、據上論結，本件上訴為無理由，依民事訴訟法第449條第1項
    、第78條，判決如主文。
中    華    民    國    99    年    9     月    21    日
                    民事第一庭
                        審判長法  官  吳謙仁
                              法  官  李瓊蔭
                              法  官  蘇瑞華
正本係照原本作成。
如不服本判決，應於收受送達後20日內向本院提出上訴書狀，其
未表明上訴理由者，應於提出上訴後20日內向本院補提理由書狀
（均須按他造當事人之人數附繕本）上訴時應提出委任律師或具
有律師資格之人之委任狀；委任有律師資格者，另應附具律師資
格證書及釋明委任人與受任人有民事訴訟法第466條之1第1項但
書或第2項（詳附註）所定關係之釋明文書影本。如委任律師提
起上訴者，應一併繳納上訴審裁判費。
中    華    民    國    99    年    9     月    21    日
                              書記官  賴以真
附註：
民事訴訟法第466條之1（第1項、第2項）：
對於第二審判決上訴，上訴人應委任律師為訴訟代理人。但上訴
人或其他法定代理人具有律師資格者，不在此限。
上訴人之配偶、三親等內之血親、二親等內之姻親，或上訴人為
法人、中央或地方機關時，其所屬專任人員具有律師資格並經法
院認為適當者，亦得為第三審訴訟代理人。

司法院資訊處製作；財團法人民間司法改革基金會備份。
